臺灣高等法院臺南分院刑事判決　　　　九十三年度上更(一)字第八四號　Ａ
　　　上　訴　人　臺灣臺南地方法院檢察署檢察官
　　　被　　　告　乙　○　○
　　　指定辯護人　本院公設辯護人　甲○○
右上訴人因被告違反槍砲彈藥刀械管制條例等案件，不服臺灣臺南地方法院九十二年
度重訴字第一七號中華民國九十二年八月十五日第一審判決（起訴案號：臺灣臺南地
方法院檢察署九十二年度偵字第三八○四號），提起上訴，判決後，經最高法院發回
更審，本院判決如左：
      主      文
原判決撤銷。
乙○○未經許可製造爆裂物，處有期徒刑壹年拾月，併科罰金新臺幣拾貳萬元，罰金
如易服勞役，以新臺幣玖佰元即銀元參佰元折算壹日。扣案之爆裂物壹枚、硫酸壹小
瓶、製造爆裂物用之硫磺粉壹包、鹽酸貳瓶、火藥引線貳拾條及鐵製空瓶壹罐均沒收
；又對於公務員依法執行職務時，施脅迫，處有期徒刑月。扣案之武士刀壹把、打
火機壹個、軍用刺刀壹支均沒收；應執行有期徒刑貳年，併科罰金新臺幣拾貳萬元，
罰金如易服勞役，以新臺幣玖佰元即銀元參佰元折算壹日。扣案之爆裂物壹枚、武士
刀壹把、打火機壹個、軍用刺刀壹支、硫酸壹小瓶、製造爆裂物用之硫磺粉壹包、鹽
酸貳瓶、火藥引線貳拾條及鐵製空瓶壹罐均沒收，緩刑伍年。並應於判決確定後或赦
免後，令入相當處所，施以監護貳年。
      事      實
一、乙○○自民國八十七年間起，罹患疑精神分裂、疑類分裂性人格疾患（Schizoid
    personality disorder）而有被害妄想症，為精神耗弱之人。於九十二年三月二
    十二日之前某日，為防身或自裁而未經許可，在其位於臺南縣永康市○○街五十
    一號四樓之二其住處房間內，以鞭炮內黑色火藥並混合硫磺粉加鹽酸及銀粉等物
    品，與爆引絞成之引火線共同裝置於鐵罐內，製造成具有殺傷力之爆裂物一枚而
    持有之。其後因感於威力尚有不足而突萌向警局拿手槍防身或自裁之意，乃於九
    十二年三月二十二日上午八時五十分許，持上開爆裂物及未經許可具有殺傷力之
    武士刀一把、未具殺傷力之軍用刺刀一支同置於腰間，自上址住處外出於公共場
    所持有上開刀械，再前往址設於臺南縣永康市○○路三十四號之臺南縣警察局永
    康分局復興派出所內，左手持前開具有殺傷力之爆裂物，右手持打火機一個，向
    當時於派出所內執行執班勤務之警員謝錫勳揚言：「我手上有炸彈、你交出一把
    槍出來、不然我就要引燃炸彈」等惡害通知脅迫執班之警員謝錫勳。謝錫勳見狀
    一面安撫，一面請求支援，嗣於同日上午十一時許，當充分警力到達後，再配合
    經聯絡而在旁即復興派出所外待命之消防車，以強力水注噴灑及警員合力制服逮
    捕乙○○，並當場在其身上查獲扣得上開爆裂物一枚、武士刀一把、打火機一個
    、軍用刺刀一支、硫酸一小瓶，乙○○被逮捕後經其同意前往其上址住處搜索，
    再扣得製造爆裂物用之硫磺粉一包、鹽酸二瓶、火藥引線二十條及鐵製空瓶一罐
    ，因而查獲上情。
二、案經臺南縣警察局永康分局報請臺灣臺南地方法院檢察署檢察官偵查起訴。
      理      由
一、訊據被告乙○○於本院審理時固坦承於上開時地製作爆裂物及持有上開物品向警
    員脅迫交出手槍乙節不諱，惟辯稱：上開爆裂物是否會爆炸，鑑定機關係以推論
    的方式而得的結論，並不是實際上會爆炸，其鑑定不正確。至於當場被噴溼了，
    就表示它不會爆。又我病已經好了，請撤銷宣告監護云云。
二、經查：
  (一)被告於本院前審審理時對於右揭事實雖保持緘默拒不回答，惟其於警訊、偵查中
    及原審審理時對於於上開時地，在其上址住處製造爆裂物持以防身或自裁用，因
    感威力尚有不足而突萌向警局拿手槍防身或自裁之意，又於九十二年三月二十二
    日上午八時五十分許，持前揭刀械至臺南縣警察局永康分局復興派出所內，以前
    開方式，向當時於派出所內執行執班勤務之警員謝錫勳要脅交付一把槍等情供承
    不諱，核與被告於本院所供情節相符，並經證人即臺南縣警察局永康分局復興派
    出所警員謝錫勳於偵查中及原審審理時到庭證述屬實（偵查卷第四七頁至第四八
    頁；原審卷第三０頁至第三二頁），足見上情非虛。
  (二)此外，當場於被告身上查獲爆裂物一枚、武士刀一把、打火機一個、軍用刺刀一
    支、硫酸一小瓶等物，並於被告上開住處再查得製造爆裂物用之硫磺粉一包、鹽
    酸二瓶、火藥引線二十條及鐵製空瓶一罐等物扣案可資佐憑。又前述爆裂物一枚
    ，經送請內政部警政署刑事警察局鑑定結果，認：爆裂物重三二０公克，高一二
    八公厘，直徑五０公厘，係以圓柱形鐵罐為容器，罐手外露一截以五條爆引絞成
    的引火線。經拆後檢視，該五條爆引絞成的引火線全束長十八公分，用毛巾包捲
    後住罐口，爆引並與鐵罐內裝填之五０公克黑色火藥連接，罐底並裝有一七０公
    克的混合物（據筆錄載示係硫磺粉加鹽酸及銀粉）。黑色火藥取樣試燃，產生火
    藥爆燃現象，若點燃爆引，可延伸引燃罐內火藥產生爆炸，認具殺傷力，係槍砲
    彈藥刀械管制條例第四條第一項第二款所指之爆裂物等語明白，有該局九十二年
    四月十六日刑偵五字第○九二○○六七○一五號鑑驗通知書一紙附卷可參（偵查
    卷第三三頁），足見其結構完整，是被告所辯爆裂物實際上不會爆炸，其鑑定不
    正確云云，顯係事後卸責之詞，不足採信。另扣案武士刀一把亦屬槍砲彈藥刀械
    管制條例所管制之刀械，具有殺傷力，亦有臺南縣警察局九十二年三月三十一日
    南縣警保字第○九一○○○三○八九號函影本一份在卷可參（偵查卷第十九頁、
    第二十頁），故上開情節應可採信。
  (三)被告於原審及本院審理時一再辯稱：其所製造之爆裂物，經消防車以強力水注噴
    灑後已不具有殺傷力云云，惟查槍砲彈藥刀械管制條例所處罰爆裂物之製造者，
    並不以行為人明知所製造之爆裂物確能引爆而具有殺傷力為要件，被告於偵查中
    及原審審理時既自承：其所製造之爆裂物係由鞭炮等易燃易爆物品所製成，我先
    曾做一個小的試炸等語明確（偵查卷第七頁、第四三頁背面；原審卷第十一頁、
    第廿八頁）。而製造鞭炮偶能傷人亦能將人炸死情事時有所聞，且被告所集合之
    鞭炮數量又不在少數，而構造甚為完整，有如上述，依一般正常理性之成年人的
    認識，參以被告之智識能力（精神鑑定結果為屬於正常優秀程度，詳後之鑑定報
    告書），應認被告至少有該爆裂物為具殺傷力之不確定故意，其所辯亦無足採。
    況上開爆裂物業經刑事警察局於鑑驗時拆解鑑驗，無法再行鑑定，有台南縣警察
    局永康分局九十三年四月廿一日南縣永警三字第０九三００一四００四號函在卷
    可參（本院更一卷第五０頁），並有檢附之拆解實物照片可佐（本院更一卷第五
    二頁至第五四頁），併此敘明。
  (四)按刑法上之脅迫，指以言語、舉動之方法為即將加惡害之通知或預告，而形成對
    他人意思或行動之妨害而言。妨害公務罪所保護之法益乃為維持公權力正常執行
    之不受侵犯性，以保障人民基本權利，故該規定之脅迫行為更屬一切惡害通知行
    為均屬之之廣義規定，是行為人僅須對於公務員執行公權力地位之職務及施脅迫
    之事實有所認識並決意為之即足當之，又只須足以妨害公務員執行職務為該當，
    而不以公務員所執行之職務果受妨害為必要，因此被告之行為客觀上既該當脅迫
    之要件，且復興派出所警員執行職務確因其行為而受有妨害，亦即必須尋找其他
    警力及通知消防車前來支援而無法正常運作，亦如上開證人謝錫勳所述，則被告
    脅迫之動機、目的或是否意欲引爆使警員受傷害即非所論。
  (五)又按製造爆裂物後「未經許可，無故持有爆裂物（或槍、彈）罪，其持有之繼續
    ，為行為之繼續，至持有行為終了時，均論為一罪，不得割裂。若持有之後，以
    之犯他罪，兩罪間之關係如何，端視開始持有之原因為斷，如早已非法持有爆裂
    物（或槍、彈），後另起意犯罪；或意圖犯甲罪而持有爆裂物（或槍、彈），卻
    持以犯乙罪，均應以數罪併罰論處；必因意圖犯某罪而持有爆裂物（或槍、彈）
    ，嗣後果持之以犯該罪，兩罪間始有牽連犯之適用」（最高法院八十七年度台上
    字第三九八三號、九十年度台上字第三二七０號、第七四九八號判決可資參照）
    。本件被告於原審中供稱爆裂物伊是以鞭炮製作的，我原本打算如果有人要抓我
    ，要用來自裁的，我不知道它是否會爆。‧‧當天我剛睡覺起來，不是很清醒，
    我想到派出所拿把槍用來自衛或自裁。‧‧我原本以為有人想要抓我，才會製作
    爆裂物要用來自裁的，（後來）我想說槍枝用來自殺比較好用才會跑到派出所要
    拿槍。‧‧其係因精神恍惚，常久以來一直以為有人要加害於其本人，才想要弄
    支槍枝用以自衛，買鹽酸、硫磺是想學做爆裂物用來自裁，弄支槍枝亦是想自殺
    兼威嚇警員等語（原審卷第廿八頁、第卅九頁、第五四頁）。於本院更一審時亦
    為相同之供述（本院更一審卷第廿一頁），足見被告係因罹患有精神分裂疾病而
    有被害妄想症，其最初僅係單純製作爆裂物持有用以自衛或自裁，其後因感威力
    尚有不足，另行起意，而持上開爆裂物欲要脅警員交付槍枝供其自衛或自裁至明
    。
  (六)再者，綜合被告之過去生活史、疾病史、犯案經過、身體檢查、精神狀態檢查與
    心理衡鑑結果，被告之智識能力屬於正常優秀程度，犯罪過程意識清楚，可以清
    楚描述犯行經過之人、時、地、物正確無誤，雖其精神狀態疑似受有被害妄想所
    影響，對外界事務之理會與現實判斷能力已明顯減弱，然並非對其行為全然缺乏
    知覺理會或無自由決定意思之能力，此有行政院衛生署嘉南療養院九十二年五月
    十三日嘉南般字第○九二○○○二二一四號函所附之司法精神鑑定報告書一份附
    卷可參（偵查卷第三四頁至第三九頁），是被告既對其行為具有意欲能力，在構
    成要件該當性及違法性之判斷上，即不可謂不具故意。
  (七)綜上所述，被告確有上述犯行，其所辯各節，無非卸責之詞，不足採信，本件事
    證明確，被告犯行堪以認定。
三、核被告所為，係犯槍砲彈藥刀械管制條例第七條第一項之未經許可製造爆裂物罪
    、同條例第十五條第二款之於公共場所未經許可攜帶刀械罪及刑法第一百三十五
    條第一項之妨害公務罪。又其製造爆裂物後，未經許可，無故持有爆裂物罪，其
    持有之繼續，為行為之繼續，至持有行為終了時，均論為一罪，不得割裂（故持
    有至九十二年三月廿二日亦無新舊法比較之問題）。持有之後，因感威力不足而
    持以要脅警員交付槍枝，顯係另行起意而應分論併罰。公訴人認上開三罪間有方
    法結果之牽連關係，顯有誤會。又其所犯槍砲彈藥刀械管制條例第十五條第二款
    之於公共場所未經許可攜帶刀械罪及刑法第一百三十五條第一項之妨害公務罪間
    ，有方法結果之牽連關係，為牽連犯，應依刑法第五十五條規定，從一重之妨害
    公務罪處斷。公訴人認被告係犯槍砲彈藥刀械管制條例第七條第三項之意圖供自
    己犯罪之用而未經許可製造爆裂物罪，查被告於偵查中及原審審理時，均一再供
    述係因精神恍惚，常久以來一直以為有人要加害於其本人，才買鹽酸、硫磺是想
    學做爆裂物用來自裁或自衛，顯非意圖供自己犯罪之用而製造爆裂物，業如前述
    ，起訴法條尚有未洽，應予變更。另被告素無前科，有臺灣高等法院被告全國前
    案紀錄表一份附卷可按，且自師院畢業後曾從事教職，詎自八十七年間起，即罹
    患疑精神分裂、疑類分裂性人格疾患而有被害妄想症致離職，因家境清寒等因素
    ，致未能及時就醫，其犯罪時之精神狀態經鑑定結果，已達精神耗弱之程度，亦
    有前開行政院衛生署嘉南療養院司法精神鑑定報告書足憑（偵查卷第三四頁至第
    三九頁），其犯罪動機單純（持以自衛或自裁），犯罪所生危害輕微，參酌公訴
    人亦建請依法減輕並從輕量刑，以啟自新等情，依刑法第十九條第二項之規定減
    輕其刑。又被告犯罪動機、情狀，顯足憫恕，本院認縱依刑法第十九條第二項之
    規定減輕其刑後，仍顯過重，依刑法第五十九條之規定，再遞減其刑。
四、原審認被告罪證明確，予以論罪科刑，固非無見，惟查(一)被告所犯槍砲彈藥刀械
    管制條例第七條第一項之未經許可製造爆裂物罪與其後另犯同條例第十五條第二
    款之於公共場所未經許可攜帶刀械罪及刑法第一百三十五條第一項之妨害公務罪
    間，係另行起意，應分論併罰。原審認三罪間有方法結果之牽連關係，為牽連犯
    ，依刑法第五十五條之規定，應從一重之槍砲彈藥刀械管制條例第七條第一項之
    未經許可製造爆裂物罪處斷，顯有欠當。(二)又依槍砲彈藥刀械管制條例第七條第
    一項之規定「處徒刑者，併科新臺幣三千元以下罰金」，原判決判處有期徒刑二
    年，未科罰金，亦有未洽。(三)按因精神耗弱而減輕其刑者，得於刑之執行完畢或
    赦免後，令入相當處所，施以監護，其期間為三年以下，此觀刑法第八十七條第
    二項、第三項之規定即明；又有罪之判決書，如諭知保安處分者，並應記載其處
    分及期間，為刑事訴訟法第三百零九條第六款所明定。本件原審判決認定上訴人
    罹患疑精神分裂、疑類分裂性人格疾患，為精神耗弱之人，適用刑法第十九條第
    二項減輕其刑後，而論處上訴人罪刑，並應於判決確定後或赦免後，令入相當處
    所，施以監護，但未記載其監護之期間，其判決亦有未妥。公訴人上訴指摘原判
    決依槍砲彈藥刀械管制條例第七條第一項之規定，諭知被告有期徒刑二年之判決
    ，卻未諭知併科罰金刑，尚有未洽等語，為有理由，且原審判決併有上開可議之
    處，自應由本院將原判決撤銷改判。爰審酌被告新竹師院畢業，原為小學教師，
    因罹精神疾病未就醫，擔任小學教師一年即自行去職，在家亦不與家人溝通，獨
    自承受迫害妄想，終至本件犯行之發生及犯罪後之態度等一切情狀，分別量處如
    主文第二項所示之刑，並定其應執行刑。扣案之上開爆裂物一枚、武士刀一把皆
    係違禁物，應依刑法第三十八條第一項第一款規定宣告沒收，打火機一個、軍用
    刺刀一支（以上二者係犯於公共場所未經許可攜帶刀械罪及妨害公務罪之用）、
    硫酸一小瓶、製造爆裂物用之硫磺粉一包、鹽酸二瓶、火藥引線二十條及鐵製空
    瓶一罐（以上五者係供未經許可製造爆裂物罪），為被告所有供犯罪所用之物，
    業據被告於警訊及本院審理時供承在卷，應依刑法第三十八條第一項第二款規定
    宣告沒收。又查被告前未受有期徒刑以上刑之宣告，有前開前案紀錄表足參，其
    經此偵審之教訓，當知戒慎，信無再犯之虞，本院認其所宣告之刑，以暫不執行
    為適當，爰併宣告緩刑五年，以勵自新。又被告係因精神耗弱而獲減輕其刑，雖
    被告曾於本院更一審審理時表明伊病已好，請求免予監護云云，惟本院審酌被告
    於原審曾表明：對於行政院衛生署嘉南療養院司法精神鑑定報告書，如認為我精
    神狀態疑似受有被害妄想所影響，願意接受治療等語（原審卷第五四頁）。其家
    屬於原審審理時亦遞狀請求將被告強制醫治等情（原審卷第四六頁至第四八頁）
    ，綜稽上開各情及被告自八十七年間發病以來未曾有按步就班且長期性醫治，乃
    依刑法第八十七條第二項、第三項之規定，併諭知應於判決確定後或赦免後，令
    入相當處所，施以監護二年。
據上論結，應依刑事訴訟法第三百六十九條第一項前段、第三百六十四條、第二百九
十九條第一項前段、第三百條，槍砲彈藥刀械管制條例第七條第一項、第十五條第二
款，刑法第十一條、第一百三十五條第一項、第五十五條、第五十一條第五款、第十
九條第二項、第五十九條、第七十四條第一款、第八十七條第二項、第三項、第四十
二條第二項、第三十八條第一項第一款、第二款、現行法規所定貨幣單位折算新臺幣
條例第二條、罰金罰緩提高標準條第一條前段、第二條，判決如主文。
本案經檢察官吳忠賢到庭執行職務。
中    華    民    國      九十三      年      六      月        一      日
                                  臺灣高等法院臺南分院刑事第五庭
                                      審判長法官  楊    明    章
                                            法官  顏    基    典
                                            法官  沈    揚    仁
右正本證明與原本無異。
如不服本判決，應於判決送達後十日內向本院提出上訴狀，其未敘述理由者並應於提
出上訴狀後十日內向本院補提理由書（應附繕本)。
                                      法院書記官  李    梅    菊
中    華    民    國      九十三      年      六      月        三      日
附錄：本判決論罪科刑法條
槍砲彈藥刀械管制條例第七條第一項：
  未經許可，製造、販賣或運輸火砲、肩射武器、機關槍、衝鋒槍、卡柄槍、自動步
  槍、普通步槍、馬槍、手槍或各類砲彈、炸彈、爆裂物者，處死刑、無期徒刑或七
  年以上有期徒刑；處徒刑者，併科新台幣三千萬元以下罰金。
槍砲彈藥刀械管制條例第十五條：
  未經許可攜帶刀械而有下列情形之一者，處二年以下有期徒刑：
    一  於夜間犯之者。
    二  於車站、埠頭、航空站、公共場所或公眾得出入之場所犯之者。
    三  結夥犯之者。
刑法第一百三十五條第一項：
  對於公務員依法執行職務時，施強暴脅迫者，處三年以下有期徒刑、拘役或三百元
  以下罰金。
